【裁判字號】    98,訴,1913
【裁判日期】    990624
【裁判案由】    確認清算人委任關係不存在
【裁判全文】
臺灣桃園地方法院民事判決              98年度訴字第1913號
原      告  乙○○
被      告  伽敬精密股份有限公司
法定代理人  甲○○
上列當事人間請求確認清算人委任關係不存在事件，本院於民國
99年6 月3 日言詞辯論終結，判決如下：
    主      文
確認原告與被告間清算人之委任關係不存在。
訴訟費用由被告負擔。
    事實及理由
壹、程序方面
一、按確認之訴非原告有即受確認判決之法律上利益者，不得提
    起。所謂即受確認判決之法律上利益，係指法律關係之存否
    不明確，原告主觀上認其在法律上之地位有不安之狀態存在
    ，且此種不安之狀態，能以確認判決將之除去者而言，最高
    法院52年台上字第1240號判例意旨參照。本件原告主張其於
    民國88至90年間，遭被告連續偽造參與該3 年度股東常會之
    議事錄，當選為被告公司之董事並登記迄今，現因被告進行
    清算程序，原告竟遭列為法定清算人，是兩造間是否仍有清
    算人之委任關係即屬不明確，致原告法律上地位有不安之狀
    態存在，且該不安之狀態得以本件確認判決除去等情，是原
    告有提起本件確認訴訟之法律上利益，先予敘明。
二、又股份有限公司應由董事長對外代表公司，惟公司與董事間
    訴訟，除法律另有規定外，則由監察人或股東會所選任之人
    代表公司為訴訟，公司法第208 條第3 項、第213 條定有明
    文，其立法目的乃恐董事長代表公司對董事起訴，難免有循
    私之舉。若公司已解散行清算程序，公司董事雖不得以董事
    身分執行職務，而應由清算人執行清算事務，但公司之清算
    ，原則上以董事為清算人，除非公司法或章程另有規定或股
    東會另選清算人時，不在此限（公司法第322 條第1 項）。
    且清算人於執行清算事務範圍內，除另有規定外，其權利義
    務與董事同（公司法第324 條）。是董事原則上應為清算人
    ，且清算人之權利義務與董事同，則董事以清算人身分對董
    事為訴訟，亦難免有循私之舉。依同一法理，仍不宜由董事
    以清算人身分對董事為訴訟。再查清算中，公司股東會與監
    察人依然存續，對董事之訴訟依法仍應由監察人或股東會所
    選任之人代表公司為之，始為適法（最高法院94年度台上字
    第230 號判決意旨參照）。查本件被告伽敬精密股份有限公
    司（下稱伽敬公司）已於96年7 月10日經經濟部中部辦公室
    以經授中字第09635049220 號函廢止登記（本院卷第24、31
    頁），依公司法第26條之1 準用同法第24條之規定，被告應
    行清算程序，並由全體董事為清算人，而原告在被告之公司
    登記上仍列為董事，則本件係屬董事與公司間之訴訟，依上
    開說明，自應以被告之監察人甲○○為被告之法定代理人。
貳、實體方面
一、本件原告起訴主張：（一）原告未曾出席被告伽敬公司88至
    90年度之股東會常會，亦未參與被告之經營，實無被選任為
    被告董事之事實，然原告竟遭伽敬公司董事長即訴外人蕭肇
    宏偽造原告出席上開3 年度之股東常會議事錄，並偽造88年
    12月22日股東臨時會議事錄，虛偽記載全體股東7 人均出席
    該次股東臨時會，並選任原告為董事之不實事實，惟原告並
    未簽署任何文件或同意擔任董事一職。又上述蕭肇宏連續偽
    造原告參與該3 年度之股東常會事實，業經本院以92年度桃
    簡字第1404號刑事簡易判決，判處蕭肇宏共同連續行使偽造
    私文書，並判處有期徒刑在案，然因該判決所認犯罪事實有
    裁判上一罪關係，原告無從再就訴外人蕭肇宏偽造88年12月
    22日之股東臨時會議事錄另為告訴。（二）原告實非被告之
    董事，詎原告收受法務部行政執行署桃園行政執行處執行命
    令，其受文者欄記載原告為被告之清算人。原告與伽敬公司
    間既無委任關係，原告亦無擔任被告清算人之情事，爰依民
    事訴訟法第247 條提起本訴等語，並聲明：如主文所示。
二、被告就原告是否曾被選為被告之董事，及曾否遭訴外人蕭肇
    宏盜蓋印章等情不清楚，並對本院92年度桃簡字第1404號刑
    事簡易判決無意見，對於原告所主張均不爭執，同意原告之
    請求。
三、兩造不爭執事項
（一）被告於96年7 月10日廢止登記前之變更登記表上記載原告
      為被告之董事。
（二）原告未出席被告於88年12月20日所召開之股東臨時會、董
      事會，亦未於該日被選為被告之董事。
（三）被告88年12月20日股東臨時會、董事會會議記錄上之原告
      印文係遭他人盜蓋。
（四）訴外人蕭肇宏偽造原告出席被告88至90年度股東會常會之
      議事錄，經本院以92年度桃簡字第1404號刑事簡易判決，
      判處蕭肇宏共同連續行使偽造私文書，並判處有期徒刑在
      案。
四、經查，本件原告主張88年12月20日股東臨時會、董事會會議
    記錄上之原告之印文係遭他人盜蓋，原告本人未出席該次股
    東臨時會、董事會等情，業據其提出伽敬公司88年12月20日
    股東臨時會議事錄、同日董事會議事錄、本院92年度桃簡字
    第1404號刑事判決、伽敬公司變更登記表等影本各1 件為證
    （本院卷第6 至22頁），核與其所主張相符。又民事訴訟法
    第280 條第2 項規定：「當事人對於他造主張之事實，為不
    知或不記憶之陳述者，應否視同自認，由法院審酌情形斷定
    之。」本件被告就原告所主張之事實，除於言詞辯論期日表
    示同意原告之請求外，另於本院99年2 月22日、同年4 月19
    日準備程序中，均表示「不清楚」、「沒有意見」等語，足
    認被告關於原告此部分主張之事實視同自認，是堪信原告之
    主張之事實為真實。
五、再按「公司與董事間之關係，除本法另有規定外，依民法關
    於委任之規定」、「公司之清算，以董事為清算人」公司法
    第192 條第4 項、第322 條第1 項前段分別定有明文。本件
    原告於被告88年12月20日之股東臨時會、董事會議事錄上之
    印文既係遭他人盜蓋，且原告亦未曾與被告成立任何委任關
    係，則原告與被告間之董事委任關既不存在，更無由依上開
    公司法之規定，使原告為被告之清算人。從而，原告訴請確
    認與被告間清算人之委任關係不存在，自屬有據，應予准許
    。
六、訴訟費用負擔之依據：民事訴訟法第78條。
中    華    民    國    99    年    6     月    24    日
          民事第三庭  審判長法  官  黃漢權
                            法  官  陳心婷
                            法  官  毛彥程
以上正本係照原本作成。
如對本判決上訴，須於判決送達後20日內向本院提出上訴狀。
中    華    民    國    99    年    6     月    25    日
                            書記官  伍幸怡

司法院資訊處製作；財團法人民間司法改革基金會備份。
